【裁判字號】    89,重上更(一),151
【裁判日期】    900411
【裁判案由】    偽造有價證券
【裁判全文】
臺灣高等法院臺中分院刑事判決              八十九年度重上更(一)字第一五一號
    被      告  乙○○
    選任辯護人  朱元宏
                張仕賢
右上訴人因偽造有價證券案件，不服台灣彰化地方法院八十五年度訴字第九九五號中
華民國八十六年九月八日第一審判決（起訴案號：台灣彰化地方法院檢察署八十五年
度偵字第五一四五、六八０五號），提起上訴，判決後經最高法院發回更審，本院判
決如左：
      主  文
原判決關於被告乙○○部分撤銷。
乙○○共同意圖供行使之用而偽造有價證券，處有期徒刑參年貳月。偽造如附表所示
之本票壹拾貳張及偽造之丙○○印章壹枚均沒收。
    事      實
一、乙○○因張成鑽積欠其新台幣（下同）二千七百七十二萬元債務，無法取償，於
    民國八十五年三月二日下午，前往台中市○○○街張成鑽住處催討，與張成鑽發
    生爭吵。適張成鑽之胞妹丁○○回娘家，順道至台中市○○○街探訪其兄張成鑽
    ，三人即共同謀議如何使乙○○之債權得以受償。詎竟共同意圖供行使之用，偽
    造張成鑽、丁○○父親丙○○名義之本票，以便將來丙○○之財產遭其他債權人
    聲請強制執行時能參與分配，而自丙○○之財產取償。謀議即定，由丁○○當場
    偽以丙○○之名義，依乙○○告知之發票日、票面金額加倍原債權額而簽發偽造
    如附表所示之本票十二張，俾得受償較高額之債權。到期日則留白供乙○○自行
    填載，經張成鑽背書後交予乙○○，並由乙○○託由不知情之成年刻印業者，偽
    刻丙○○之印章蓋用後，分別填載到期日。將如附表編號七、八所示之本票；如
    附表編號九所示之本票、如附表編號十、十一所示之本票；如附表編號十二所示
    之本票，分別於八十五年三月初持向台灣台中地方法院聲請准許強制執行裁定。
    經台中地院於於八十五年三月四日，分別以該院八十五年度票字第二九六三號、
    第二九六四號、第二九五九號；於八十五年三月十五日，以八十五年度票字第三
    三九六號裁定准予強制執行。乙○○另將如附表編號一至六所示之本票影本，於
    八十五年六月五日具狀持向台灣台中地方法院聲請對丙○○發支付命令。並以台
    中地院八十五年度票字第二九六四本票准予強制執行之裁定為執行名義，聲請台
    灣桃園地方法院對丙○○之財產強制執行。聲請發支付命令部分，經丙○○獲悉
    ，而聲明異議。
二、案經丙○○訴由台灣彰化地方法院檢察署檢察官偵查起訴。
    理      由
一、上訴人即被告乙○○（下稱被告）否認有共同偽造有價證券之犯行，辯稱：張成
    鑽是伊同學，積欠伊款項，伊要求張成鑽向其父親丙○○說明，伊沒有要求張闌
    心寫本票，伊不知道是何人簽發。張蘭心說伊脅迫其簽發，是亂講的云云。辯護
    人為被告辯護稱：告訴人原只告訴被告偽造六張本票，於原審審理中，被告為表
    清白，乃向原審法院表明總共自丁○○處收受十二張本票。被告若確有與丁○○
    共同偽造本票，豈會自曝其跡證。附表所示之本票十二張，其票載發票日分布於
    自八十二年九月十五日至八十三年十一月十日間。依原審判決認定之事實，被告
    於八十五年三月間收受本票。又依張蘭心所述，本票並未記載到期日，即視為見
    票即付。則上開本票之權利，自發票日起算，三年間不行使，而罹於時效消滅。
    如附表所示之本票，被告僅餘數月可以行使權利。被告若有心偽造，豈有如此自
    陷不利之理。且張蘭心於原審供稱：發票日係寫我哥哥張成鑽向被告借錢的時間
    ；於本院九十年一月四日審理時則稱：「發票日、金額等是我填寫的，但是印章
    日期戳不是我蓋用的，是我哥哥叫我寫的。」等語，足證本票係由張成鑽、張蘭
    心二人決定簽發，並非出自被告之意。又被告以如附表所示之本票取得執行名義
    後，持向桃園地方法院聲請強制執行。此事係經由張成鑽之告知，否則被告何能
    知悉向桃園地院聲請就丙○○之財產強制執行。又丙○○於死亡前，曾於原審提
    出和解書連同聲請狀，陳明附表所列之本票確係由其授權丁○○代理簽署，並授
    權由持票人填寫到期日無誤之意見，並陳稱和解書係其所寫等語，此項有利之證
    據，原審未予採納。被告對於取得本票之經過，陳述或有未明，但已於本院更審
    前陳述明確，原審未予究明事實，即謂被告前後供述矛盾，憑以認定被告犯罪，
    尤嫌速斷云云。
二、惟查：
  (一)告訴人丙○○（已於八十六年二月十五日死亡）除具狀告訴被告以偽造之本票聲
    請法院裁定准許強制執行及聲請發支付命令外，並於偵查中指訴稱：伊不認識被
    告，也沒有向被告借錢（見偵查卷第二十頁反面）；於原審法院審理時，亦指稱
    ：如附表所示本票上之印章不是伊的，伊印章從未借人（見原審卷第二一頁、第
    二二頁）。明確指訴如附表所示之本票十二紙係偽造。
  (二)共犯丁○○於偵查中供稱：「本票是我開給乙○○的，一次開給他的，我知道我
    哥哥張成鑽有欠他錢」、「當時只有我哥哥及我和乙○○三人在場，那天我去我
    哥哥家」、「本票的印章不是我蓋的，乙○○說本票寫完就好，其他他負責」（
    見偵查卷四○頁反面、四十一頁），「本票後面的背書是在我哥哥住處，由我哥
    哥背書的」（原審卷廿一頁）；又供稱：「簽這些票沒有得我父親同意，因當時
    他們（指乙○○、張成鑽）在爭吵，為了暫時解決他們紛爭才寫，乙○○說（票
    款）等我父親死了再要」「發票日是寫我哥哥跟乙○○借錢的時間」（見原審卷
    廿一頁反面），復於更審前本院調查時供稱：「：：：在三月初在漢成四街看見
    他們二人爭執：：：當時本票已放桌上，當場依乙○○之指示填寫發票日、金額
    、到期日空白，因柯稱等我父母死後才裁定，我發票人寫上我父親名字，無蓋章
    。」（見本院上訴字第二四二七號卷廿一頁正反面）明白供稱與被告共謀偽造如
    附表所示之本票。
  (三)如附表所示之本票十二紙，連同丙○○在桃園縣平鎮市戶政事務所印鑑證明、及
    發票人丙○○、票號一一二四七六號、面額七十萬元之本票，經法務部調查局鑑
    定結果，認如附表所示之十二紙本票上之丙○○印文與平鎮市印鑑證明書上及票
    號一一二四七六號本票上之丙○○印紋特徵不符，此有該局九十年一月二十日（
    九十）陸（２）字第九０００三一０五號鑑定通知書可憑（附於本院更審卷第三
    六頁）。足認丙○○所指訴伊印章從未借人，如附表所示之十二紙本票上之印文
    非伊的等情，與事實相符。附表所示之十二紙本票係偽造，應可認定。
  (四)證人丁○○於九十年一月四日本院調查時證稱：「我不知有這回事（即授權丁○○代理丙○○簽發本票）：：我父親沒有授權我開本票。」（見本院更審卷第二
    六頁），丙○○既未授權丁○○簽發如附表所示之十二紙本票，則以丙○○為聲
    明人名義之聲明書，內載如附表所示之本票係由丙○○授權丁○○代理簽發，並
    授權由持票（人）搷寫到期日無誤之內容（附於原審卷第五五頁），即與事實不
    符，自不得採為有利於被告之證據。
  (五)被告自承張成鑽僅欠其二千七百七十二萬元，稽之扣案其所提出丙○○名義之本
    票，金額共達五千一百萬元，超過被告之債權其鉅，各本票所載發票日不一，票
    面金額亦異，顯係依被告之指示，為配合被告之債權發生日並基於使被告於丙○○之債權人聲請強制執行使參與分配得受償較高額之債權之目的。否則張成鑽明
    知其債務數額，縱徵得乃父同意，或張成兄妹未經授權擅自以其父名義簽發該本
    票，以代償張成鑽之債務，衡情無簽發超過其債務倍數之金額之理。而被告對於
    張成鑽非無債權證明，張成鑽仍在該十二紙支票背書，顯係應被告再次確保債權
    憑證之請求。丁○○復於本院九十年一月四日調查時，亦供稱：如附表所示之本
    票，係伊兄張成鑽叫伊寫的等語。該十二紙本票係被告與張成鑽兄妹共同謀議偽
    造，應可認定。至丁○○事後翻稱係遭被告乙○○之恐嚇而不得不冒名簽發本票
    云云，與其原先所述係為暫時解決被告與其兄張成鑽紛爭才簽發之原意不符，且
    若確遭恐嚇而為，以所簽發票面金額高達五千一百萬元，竟未報警處理，亦不將
    此情告知其父丙○○，而任令其父無端負擔鉅額債務，有背常情。丁○○所言遭
    恐嚇云云，顯為諉卸之詞，不足採信。
  (六)張成鑽於八十五年十二月十八日自中正機出境，迄無入境紀錄，此有內政部警政
    署入出境管理局函可憑。丁○○並證稱張成鑽被羈押於大陸南京。本院無從傳訊
    張成鑽到院說明。且本院事證已臻明確，無傳訊張成鑽之必要。又張成鑽出具證
    人證言書，略謂：積欠被告二千多萬元。八十五年初公司破產，債權人向法院申
    請強制執行，伊便通知被告家中土地將被拍賣，可以請父親丙○○開一些本票，
    以便參與分配。於是讓伊妹妹簽發本票交與被告。又電話告之被告相關土地地段
    ，被告才知桃園土地事。事後有告訴父親，父親亦表示這樣也好。依照伊當時之
    債務，如經法院拍賣，被告能分配得之金額無幾，因此故意多開金額給被告。因
    家中幾近破產，簽發多少已無意義。這些本票是我拿印章給妹妹丁○○蓋上，經
    伊背書，又拿一張印鑑證書附上云云。但證人於審判外之陳述，除法律有規定外
    ，不得作為證據，刑事訴訟法第一百五十九條定有明文。張成鑽上開書面陳述，
    係其於審判外所為之陳述，不得作為證據。況其所述，以其父親丙○○之印章蓋
    於附表所示之本票上，並取印鑑證明一紙附上等語。惟附表所示之十二紙本票上
    之丙○○印文與印鑑證明書上之丙○○印文，其特徵不相符，已如前述，足認張
    成鑽所為書面之陳述，與事實不符。
  (七)被告將如附表編號七、八所示之本票；如附表編號九所示之本票、如附表編號十
    、十一所示之本票；如附表編號十二所示之本票，分別於八十五年三月初持向台
    灣台中地方法院聲請裁定准許強制執行。經該院於於八十五三月四日，分別以八
    十五年度票字第二九六三號、第二九六四號、第二九五九號；於八十五年三月十
    五日，八十五年度票字第三三九六號裁定准予強制執行。另將如附表編號一至六
    所示之本票影印，於八十五年六月五日具狀持向台灣台中地方法院聲請對丙○○
    發支付命令。並以八十五年度票字第二九六四本票准予強制執行之裁定為執行名
    義，聲請台灣桃園地方法院對丙○○之財產強制執行，此為被告所不否認，且有
    各該本票准許強制執行裁定（均影本，見本院上訴字第二四二七號卷第九七頁至
    第一０四頁）、支付命令聲請狀繕本、台灣桃園地方法院執行命令等件（以上均
    影本，見偵查卷第三、五頁）附卷可憑。足認被告已行使如附表所示之偽造十二
    紙本票。
  (八)綜上所述，本件被告右揭意圖供行之用，偽造如附表所示之十二紙本票之犯行，
    事證明確，可以認定。被告上開所辯及辯護人所為辯護，或與事實不符；或為其
    等個人臆惻之詞，均不足採信。
三、查附表所示本票，雖為丁○○所簽發，但其中金額、發票日期皆係依被告之指示
    記載，且到期日亦為被告所自填。而丁○○已稱當時並未蓋發票人印章，則本票
    上發票人之印文應係被告事後委託不知情之刻印者偽刻印章所蓋無疑，是核被告
    所為，係犯刑法第二百零一條第一項之偽造有價證券罪，其與張成鑽、丁○○互
    有犯意聯絡、行為分擔，為共同正犯。其同時同地一次偽造十二張本票，為單純
    一罪。而其偽造丙○○之印章，係委請不知情之刻印者所為，為間接正犯。偽造
    印章為偽造本票之部分行為，不另論罪。又被告偽造本票後復持以行使，其行使
    之低度行為為偽造之高度行為所吸收，亦不另論罪。原審予以論科，但認被告係
    教唆丁○○偽造本票，尚有未洽。被告上訴意旨否認犯罪，雖非可取，但原判決
    既有可議，仍應就被告部分撤銷改判。查被告係為於強制執行時，能自張成鑽之
    父親處分配較多金額取償，並非另為謀取不當之利益，惡性並非重大，犯罪情節
    亦非嚴重。爰審酌被告犯罪之動機、手段、所生危害及犯罪後態度等一切情狀，
    量處如主文第二項所示之刑，以資懲儆。扣案如附表所示偽造之本票十二張，並
    依法宣告沒收。至被告委請第三人偽刻之丙○○印章一顆，並未扣案，但並查無
    證據足以證明滅失，應依刑法第二百十九條規定為沒收之諭知。
四、據上論斷，應依刑事訴訟法第三百六十九條第一項前段、第三百六十四條、第二
    百九十九條第一項前段，刑法第二十八條、第二百零一條第一項、第二百零五條
    、第二百十九條、罰金罰鍰提高標準條例第一條前段，判決如主文。
本案經檢察官甲○○到庭執行職務。
中      華      民      國    九十    年      四      月      十一      日
                                臺灣高等法院臺中分院刑事第九庭
                                      審判長法  官  陳  筱  珮
                                            法  官  康  應  龍
                                            法  官  趙  春  碧
右正本證明與原本無異。
如不服本判決應於收受送達後十日內向本院提出上訴書狀，其未述上訴之理由者並
得於提起上訴後十日內向本院補提理由書（均須按他造當事人之人數附繕本）。
                                            書記官  陳  文  琴
中      華      民      國      九十      年      四      月    十三    日
附錄：
刑法第二百零一條
意圖供行使之用，而偽造、變造公債票，公司股票或其他有價證券者，處三年以上十
年以下有期徒刑，得併科三千元以下罰金。
行使偽造、變造之公債票、公司股票或其他有價證券或意圖供行使之用收集或交付於
人者，處一年以上七年以下有期徒刑，得併科三千元以下罰金。
                                                                        Ｄ
~VIX10L0G2;
     附      表
┌──┬──────┬─────┬──────┬──────┬────────────┐
│編號│   發票日   │ 票面金額 │   到期日   │本 票 號 碼 │  備                攷  │
│    │（年.月.日）│（新台幣）│（年.月.日）│            │                        │
├──┼──────┼─────┼──────┼──────┼────────────┤
│ 一 │  12.    │ 五百萬元 │  3.2.    │三三九六七六│                        │
├──┼──────┼─────┼──────┼──────┼────────────┤
│ 二 │  3.5.    │ 五百萬元 │  2.    │三三九六八四│起訴書誤載到期日為2.6.│
├──┼──────┼─────┼──────┼──────┼────────────┤
│ 三 │  11.10.    │ 四百萬元 │  3.2.    │三三九六八０│            │
├──┼──────┼─────┼──────┼──────┼────────────┤
│ 四 │  5.5.    │ 四百萬元 │  3.2.    │三三九六八六│                        │
├──┼──────┼─────┼──────┼──────┼────────────┤
│ 五 │  10.2.    │ 四百萬元 │  3.1.    │三三九六八一│                        │
├──┼──────┼─────┼──────┼──────┼────────────┤
│ 六 │  2.20.    │ 四百萬元 │  3.1.    │三三九六八三│                        │
├──┼──────┼─────┼──────┼──────┼────────────┤
│ 七 │  3.    │ 三百萬元 │  2.    │三三九六八五│                        │
├──┼──────┼─────┼──────┼──────┼────────────┤
│ 八 │  9.15.    │ 三百萬元 │  2.    │三三九六七九│                        │
├──┼──────┼─────┼──────┼──────┼────────────┤
│ 九 │  8.  │ 四百萬元 │  2.    │三三九六八八│                        │
├──┼──────┼─────┼──────┼──────┼────────────┤
│ 十 │  11.10.    │ 五百萬元 │  2.    │三三九六八九│                        │
├──┼──────┼─────┼──────┼──────┼────────────┤
│ 十一 │  7.15.    │ 五百萬元 │  2.    │三三九六八七│                        │
├──┼──────┼─────┼──────┼──────┼────────────┤
│ 十二 │  9.15.    │ 五百萬元 │  3.4.    │三三九六八二│                        │
└──┴──────┴─────┴──────┴──────┴────────────┘


司法院資訊處製作；財團法人民間司法改革基金會備份。
